【裁判字號】    98,裁,2085
【裁判日期】    980827
【裁判案由】    商標異議
【裁判全文】
最  高  行  政  法  院  裁  定
                                      98年度裁字第2085號
上  訴  人  日商‧三麗鷗股份有限公司
代  表  人  甲○○○
訴訟代理人  林志剛 律師
            楊憲祖 律師
            黃闡億 律師
被 上訴 人  經濟部智慧財產局
代  表  人  乙○○
參  加  人  僑德股份有限公司
代  表  人  丙○○
上列當事人間因商標異議事件，上訴人對於中華民國96年7月5日
臺北高等行政法院95年度訴字第2939號判決，提起上訴，本院裁
定如下：
    主  文
上訴駁回。
上訴審訴訟費用由上訴人負擔。
    理  由
一、按對於高等行政法院判決之上訴，非以其違背法令為理由，
    不得為之，行政訴訟法第242條定有明文。依同法第243條第
    1項規定，判決不適用法規或適用不當者，為違背法令；而
    判決有同條第2項所列各款情形之一者，為當然違背法令。
    是當事人對於高等行政法院判決上訴，如依行政訴訟法第24
    3條第1項規定，以高等行政法院判決有不適用法規或適用不
    當為理由時，其上訴狀或理由書應有具體之指摘，並揭示該
    法規之條項或其內容；若係成文法以外之法則，應揭示該法
    則之旨趣；倘為司法院解釋或本院之判例，則應揭示該判解
    之字號或其內容。如以行政訴訟法第243條第2項所列各款情
    形為理由時，其上訴狀或理由書，應揭示合於該條項各款之
    事實。上訴狀或理由書如未依此項方法表明，或其所表明者
    與上開法條規定不合時，即難認為已對高等行政法院判決之
    違背法令有具體之指摘，其上訴自難認為合法。
二、參加人前於民國89年12月8日以「處女座圖(彩色)」商標，
    指定使用於當時商標法施行細則第49條所定商品及服務分類
    表第16類之色紙、相片簿、名片簿、膠水…等商品，向被上
    訴人申請註冊，經被上訴人准列為審定第981300號商標（下
    稱系爭商標）。嗣上訴人持據以異議之註冊第142748號「HE
    LLO KITTY及圖」、第545121號、第565958號、第571131號
    「HELLO KITTY & DEVICE」商標（下稱據爭商標），以系爭
    商標有違修正前商標法第37條第5、7、12及14款規定，提起
    異議，經被上訴人審查，以91年9月4日中台異字第910104號
    商標異議審定書為系爭商標之審定應予撤銷之處分。參加人
    不服，提起訴願，經訴願機關以92年1月2日經訴字第091061
    31610號訴願決定書撤銷原處分，責由被上訴人另為適法之
    處分。上訴人不服，循序提起行政訴訟，經原審法院92年度
    訴字第770號判決駁回，上訴人提起上訴，經本院以95年1月
    12日95年度判字第45號判決駁回上訴確定在案。其間商標法
    於92年11月28日修正施行。嗣經被上訴人依參加人行政救濟
    結果重行審查，依現行商標法第89條第2項規定就系爭商標
    逕予註冊。又依現行商標法第90條規定：本法92年4月29日
    修正施行前，已提出異議，尚未異議審定之案件，以本法修
    正施行前及本法修正施行後之規定均為違法事由為限，始撤
    銷其註冊；其程序依修正後之規定辦理。本件原異議理由主
    張之條款業經修正為現行商標法第23條第1項第10、12、13
    及第14款。被上訴人認系爭商標無違修正前商標法第37條第
    5、7、12及14款規定，乃以95年4月6日中台異字第920021號
    商標異議審定書（下稱系爭處分）為異議不成立之處分。上
    訴人仍不服，循序提起行政救濟，經原審判決駁回。
三、本件上訴人對於高等行政法院判決上訴，主張：我國消費者
    早已普遍知悉「HELLO KITTY」在市面上以穿著各式服裝之
    變身造型方式銷售，縱上訴人開發之諸多「HELLO KITTY」
    變身系列產品圖樣雖未註冊取得商標權，仍無法抹殺一般消
    費者已普遍認識「HELLO KITTY 」變身系列之事實；又依一
    般生活經驗，娃娃圖形均繪有大眼睛及嘴巴，而「眼睛以長
    橢圓形的黑點表現、無嘴巴」的設計是「HELLO KITTY」的
    獨特特徵。原判決未審究一般消費者已普遍認識「HELLO KI
    TTY」以變身系列產品銷售，忽視卡通人物五官特徵對消費
    者識別卡通人物圖形之重要影響，違反經驗法則及論理法則
    ，且漏未斟酌商品相關購買者之知識經驗及注意力、商標之
    識別力、商標之著名程度等商標近似判斷因素，有不當適用
    修正前商標法第37條第7、12、14款及修正前商標法施行細
    則第15條第1項規定之違法，又未說明何以不採上訴人上揭
    主張之理由，有判決不備理由之違背法令等語。
四、惟原判決認系爭商標與據爭諸商標相較，雖然均具有大頭大
    臉、身體短小及白胖之臉部等特徵，然系爭商標圖樣為一擬
    人化之金髮娃娃造形，而據爭商標則為一貓圖造形，二者屬
    性、觀念顯有差異；又據爭商標圖樣之頭部予人印象仍為貓
    頭之臉部神情，系爭商標則為擬人化之金髮娃娃之神情，兩
    者亦有不同，一般消費者並非不能區辨；另外，系爭商標之
    擬人化金髮娃娃尚有葫蘆臉造型、頭環（繫有粉紅色梅花結
    ）、領巾、裙摺及手提竹籃（籃外鑲有三個梅花結，籃內坐
    有一葫蘆臉形之擬人化娃娃）等設計，與據爭商標之貓圖，
    臉上有鬍鬚、貓耳上繫有蝴蝶結、側坐且露有尾巴，以及另
    有已熟知之「HELLO KITTY」文字之設計，二者外觀構圖意
    匠亦有明顯差異，予人寓目觀感印象有別，於異時異地隔離
    觀察，以具有普通知識經驗之購買人，於購買時施以普通所
    用之注意，尚不致使人產生系爭商標為「HELLO KITTY」之
    系列商標之聯想而有混淆誤認之虞，應非屬近似之商標。系
    爭商標與據爭商標既未構成近似，則據爭商標是否著名，已
    非所問；另系爭商標既無違反修正前商標法第37條第7、12
    及14款之規定，則其是否違反現行商標法第23條第1項第12
    、13及14款之規定，已毋庸論究。又上訴人所舉諸多變身系
    列圖形，主張系爭商標有違修正前商標法第37條第7、12、
    14款及現行商標法第23條第1項第12、13、14款規定乙節，
    查上訴人所舉該等商標圖樣並未申請註冊並取得商標權，且
    上訴人所提出相關證據尚不足以證明該等KITTY變身圖形有
    作為商標使用，自無修正前商標法第37條第7、12及14款規
    定之適用。因而被上訴人所為系爭商標異議不成立之處分，
    並無不法，訴願決定予以維持，均無不合，以及上訴人之主
    張何以不足採，業於理由中詳予論述。上訴意旨雖以原判決
    違背法令為由，惟核係就原審取捨證據、認定事實之職權行
    使，指摘其為不當，並就原審已論斷者，泛言未論斷，或就
    原審所為論斷，泛言其論斷矛盾，而非具體表明合於不適用
    法規、適用法規不當、或行政訴訟法第243條第2項所列各款
    之情形，難認對該判決之如何違背法令已有具體之指摘。依
    首開規定及說明，應認其上訴為不合法。至上訴人指摘原判
    決未掌握原審法院92年度訴字第770號判決之既判力範圍乙
    節，按訴願法第96條規定：「原行政處分經撤銷後，原行政
    處分機關須重為處分者，應依訴願決定意旨為之，並將處理
    情形以書面告知受理訴願機關。」；而改制前行政法院72年
    判字第336號判例意旨係：「為訴訟標的之法律關係，於確
    定之終局判決中已經裁判者，就該法律關係有既判力。…」
    ，參加人於89年12月8日以系爭「處女座圖(彩色)」商標，
    指定使用於當時商標法施行細則第49條所定商品及服務分類
    表第16類之色紙、相片簿、名片簿、膠水…等商品，向被上
    訴人機關申請註冊，經被上訴人准予審定。嗣上訴人持據爭
    商標，以系爭商標有違修正前商標法第37條第5、7、12及14
    款規定，提起異議，經被上訴人審查系爭商標之審定應予撤
    銷之處分。參加人不服，提起訴願，經訴願機關撤銷原處分
    ，責由被上訴人另為適法之處分。上訴人不服，提起行政訴
    訟，受敗訴判決確定（原審法院92年度訴字第770號、本院
    95年度判字第45號）。被上訴人重為處分時，自應受其拘束
    ，原判決援引該判例意旨，認本件為上開案件既判力所及，
    所表示之法律見解，雖容有商榷之餘地，惟尚不影響判決結
    果，併予敘明。
五、據上論結，本件上訴為不合法。依行政訴訟法第249條第1項
    前段、第104條，民事訴訟法第95條、第78條，裁定如主文
    。
中    華    民    國    98    年    8     月    27    日
                    最高行政法院第四庭
                        審判長法官  劉  鑫  楨
                              法官  吳  東  都
                              法官  黃  淑  玲
                              法官  劉  介  中
                              法官  曹  瑞  卿
以  上  正  本  證  明  與  原  本  無  異
中    華    民    國    98    年    8     月    27    日
                              書記官  王  史  民


司法院資訊處製作；財團法人民間司法改革基金會備份。
